臺灣臺南地方法院刑事判決　　　　　　　　　　　　八十九年度易字第一二八九號
　　公　訴　人　臺灣臺南地方法院檢察署檢察官
　　被　　　告　乙○○
　　　　　　　　甲○○
　　共　　　同　蘇文奕
　　選任辯護人　陳郁芬
右列被告等因詐欺案件，經檢察官提起公訴（八十九年度偵字第一三九五號），及聲
請併案審理（九十年度偵字第五二一號），本院判決如左：
    主  文
乙○○、甲○○均無罪。
    理  由
一、公訴意旨略以：被告乙○○、甲○○二人係母子，共同意圖為自己不法之所有，
    於民國八十八年九月底，透過朋友之介紹，向告訴人丙○○○○限公司（下稱岡
    大公司）聲稱渠等分別係角色集團永旺鐵鍊股份有限公司（下稱永旺公司）之負
    責人及經理，且明知儀翔鐵鍊股份有限公司（下稱儀翔公司）並非其所有，然為
    求取信告訴人，竟誆稱儀翔公司係其所有，並以被告甲○○已屆退伍要創業為由
    ，要向告訴人購買「低碳鋼線材」鋼材原料，致使告訴人信以為真，乃與被告乙○○、甲○○約定自八十八年九月二十八日起開始出貨，以每月出貨量結帳後一
    個月內付清該月之貨款，總計八十八年九月份共出貨計新臺幣（下同）三十七萬
    零一百七十元，同年十月份共出貨計二百八十六萬七千三百五十元。告訴人依約
    於八十八年九月底結帳後，向被告乙○○、甲○○二人請款時，卓、王二人藉故
    拖延付款，且一再變更送貨地點，告訴人乃起疑，故在同年十月二十七日即停止
    出貨，並向被告二人請款，卓、王二人始於同年十一月一日交付發票人分別甲○○（面額三十二萬三千九百五十元）、戊○○（面額五十二萬三千元）之支票二
    紙，餘貨款則未支付，上開二張支票屆期提示均遭退票拒絕付款，再經向被告二
    人催收貨款，竟置之不理且避不見面，告訴人至此始知受騙，因認被告乙○○、
    甲○○共同涉有刑法第三百三十九條第一項之詐欺取財罪嫌。
二、按犯罪事實應依證據認定之，無證據不得推定其犯罪事實；又不能證明被告犯罪
    者，即應諭知無罪之判決，刑事訴訟法第一百五十四條、第三百零一條第一項分
    別定有明文。
三、本件公訴人認被告涉有詐欺罪嫌，係以(1)被告乙○○、甲○○二人坦承出面向告
    訴人購貨。(2)被告等辯稱僅居間介紹，然卻以被告甲○○名義開立支票或於客票
    背書，顯與常情不符。(3)告訴人送貨時，均依指示分別送到國琤企業公司、永旺
    公司，而非送到儀翔公司；八十八年十月二十七日送貨時，更一再更改送貨地點
    ，迄送至高雄縣岡山魚市場時，並由被告二人趕到現場指示將貨轉運耿義公司，
    足認被告二人並非僅擔任介紹人。(4)被告另於交運單上簽收，且於八十八年十一
    月二十四日以永大公司之名，傳真四家不同行號名稱，要求告訴人分別開立發票
    ，而非購貨人儀翔公司；加諸被告名片上所印製之永旺公司，係一未經准許設立
    登記之公司，聯絡地址亦無永旺公司之存在，益證被告等自始即有詐欺之意圖等
    作為所憑之論據。
四、訊據被告乙○○、甲○○二人則均堅決否認有何詐欺犯行，均辯稱：(1)被告乙○○固曾於八十八年八月二日向儀翔公司購買廠房內（址設：臺南縣仁德鄉○○○
    街三六巷九號）之機械及生財器具，擬成立永旺公司從事鐵鍊生意，然因不善經
    營且因其他事業忙碌，而於八十八年八月二十日復將該等機械設備出租予儀翔公
    司由辛○○○經營，租賃條件中更包括應將被告甲○○之臺南市第三信用合作社
    安平分行，及大安商業銀行西門分行之甲存支票借予辛○○○使用。上情有已附
    呈之協議書影本一份足憑，而關於該協議書之內容係屬真正之情，有如下之證據
    資料足資證明：協議書上辛○○○之筆跡，與其於法院八十九年八月九日當庭
    書寫之筆跡，以肉眼比對應屬相符。儀翔公司員工江恩源於八十九年二月二十
    四日偵訊時證稱：「八十八年九月間，辛○○○帶岡大負責人到我們公司參觀」
    、「當天要下班時曾有問辛○○○，陳某告知那人是岡大公司老闆，是乙○○介
    紹的」等語，顯見辛○○○於本件交易當時，仍於該址經營。儀翔公司股東子
    ○○於法院九十年二月二十一日訊問時證稱：「該公司無經營後，有盤讓給乙○○後，經營不久又再承租給辛○○○，該件事我聽辛○○○說的」，而法院於當
    日審理時，亦曾提示該協議書予證人劉雅惠，劉雅惠於觀看後證稱：「我有看過
    ，於八十八年八月二十日在診所看過…因乙○○係診所慢性病患者，當天在醫院
    打點滴，辛○○○到醫院找乙○○簽約，因為沒有印泥向我借，除向我借印泥外
    ，辛○○○拿去影印後再交代櫃台轉交給乙○○，因為乙○○打針要休息，所以
    才交代我們轉交」等語，益徵該協議書內容係屬真正綜上所陳，應明「臺南縣
    仁德鄉○○○街三六巷九號」廠內之機械及生財器具，於八十八年八月二十日已
    由辛○○○租賃經營，則本件八十八年九、十月間之交易，自與被告無涉。(2)告
    訴人於本件送交貨物之地點，包括有國琤公司及耿義公司，據國琤公司負責人丁○○於九十年五月二日訊問實證稱：「係我聯絡顏美玉，我看過該人，他自稱係
    儀翔公司負責人」、「我認識顏美玉，其餘甲○○及乙○○我均不認識」；並於
    同月二十三日訊問實證稱：「（之前有無與辛○○○合作過？）有的，之前以儀
    翔，儀翔給為永旺，因為辛○○○事後來找我的」等語，顯見與告訴人交易者，
    確係辛○○○無訛。而耿義公司之實際經營者己○○亦於法院九十年六月十三日
    訊問時證稱：「我們係向儀翔公司購買鋼材」、「之前我們與辛○○○經營，辛○○○當時係以儀翔公司名義與我們交易」、「我是向儀翔購買鋼材，係送貨來
    時貨運單上記載永旺」等語，益徵與告訴人交易者，確係辛○○○而非被告。(5)
    雖然辛○○○意圖推卸責任，而於法院訊問時陳稱：「以前是我經營，現在未經
    營…公司於八十八年八月頂讓的，公司設在臺南縣，公司頂讓後尚在該公司工作
    ，從事業務員。」云云，惟其女兒庚○○於法院訊問時，則證稱：「母親在公司
    負責製作流程，除母親外尚有其他人負責包裝。」，由渠二人供述不一之情，顯
    見辛○○○確係意欲推卸責任，再者參酌證人壬○○於法院證稱：「（問：是否
    在公司將結束時，看過辛○○○的女兒在公司？）有的。她都在辦公室內辦公。
    」等語，倘若八十八年八月二十日以後並非由辛○○○經營，其女兒豈可未支薪
    而在該處工作等語。
五、經查：
  (1)與告訴人交易者為被告二人。
    被告二人雖矢口否認向告訴人岡大公司訂購鋼材，辯稱僅介紹儀翔公司訂貨云云
    ，惟告訴人之代理人癸○○於偵訊中，明白指訴係被告乙○○（自稱為黎巧莉）
    、甲○○二人共同於八十八年九月底，前往高雄縣岡山鎮○○○路一三八號十三
    樓之七岡大公司訂購鋼材原料（八十九年度偵字第一三九五號、八十九年二月十
    一日訊問筆錄），被告二人並提出「角色集團永旺鐵鍊股份有限公司總裁黎巧莉
    」、「角色集團永旺鐵鍊股份有限公司經理甲○○」名片以表示身分（八十九年
    度偵字第一三九五號、八十九年二月一日訊問筆錄）；衡諸告訴人提出本件告訴
    前，曾於八十八年十二月二十日，以存證信函要求永旺鐵鍊股份有限公司清償貨
    款，並於八十九年一月五日收到以「儀翔鐵鍊公司負責人辛○○○」名義發出之
    存證信函請求遲延清償，卻仍堅持向被告二人提出告訴，足認實際與告訴人進行
    交易行為者，乃被告二人，渠等空言否認向告訴人訂貨，不足採信。至於前開以
    儀翔公司、辛○○○名義發出之存證信函，則為辛○○○於偵訊中所否認（八十
    九年度偵字第一三九五號、八十九年二月二十四日訊問筆錄），且該存證信函乃
    於臺南南門路郵局所發出，有該存證信函郵戳為憑，而辛○○○之住所係設在臺
    南市○○○路○段二二六巷三十弄三號，與該郵局有相當距離，則證人辛○○○
    捨近求遠，不於住所附近郵局寄發存證信函，卻特意遠至臺南市○○路郵局寄發
    ，顯與常理有所不符，本院因認該存證信函應非辛○○○所親發，不能作為認定
    與告訴人交易者之證據，附予敘明。
  (2)被告乙○○為儀翔公司之實際負責人。
    被告二人與證人辛○○○間，固均一致陳稱已於八十八年八月二日，將原為辛○○○所經營之儀翔公司頂讓予被告乙○○，惟對於現今儀翔公司之經營權歸
      屬，則有完全相反之說詞。證人辛○○○陳稱其於頂讓儀翔公司後，雖於儀翔
      公司內繼續工作，然並不負責公司經營，而係論件計酬賺取工資；被告乙○○
      則稱伊頂讓儀翔公司後，原有意另以永旺公司名義經營，但因缺乏專業知識，
      遂於八十八年八月二十日，又將該公司之廠房包括機械、所有生財器具等，出
      租予辛○○○，每月收取租金三萬元，並將甲○○於臺南市第三信用合作社安
      平分行、大安商業銀行西門分行支票所申請之支票借予辛○○○使用。被告乙○○主張又將儀翔公司出租予證人辛○○○，乃提出協議書一紙，以及曾經目
      睹該二人簽約之證人子○○為證，證人辛○○○則否認曾經簽訂該協議書。然
      查，經本院提示該協議書，訊問辛○○○是否曾經簽署時，其答稱「好像不是
      我簽名的」，語意並未全然否認（本院八十九年八月九日訊問筆錄），證人即
      臺南縣仁德鄉懷民診所護士子○○復證稱，被告乙○○於八十八年八月二十日
      在該診所打點滴時，曾見證人辛○○○到診所找被告乙○○簽約等語（本院九
      十年二月二十一日訊問筆錄），經向懷民診所調閱被告乙○○之病歷表，則有
      被告乙○○於八十八年八月二十日之就診記錄，與前開協議書之簽訂日期亦屬
      相符；雖被告乙○○甫於八十八年八月二日頂讓儀翔公司，竟旋即於同月二十
      日又出租予辛○○○，且被告乙○○自陳伊頂讓儀翔公司時，該公司每月可賺
      三、四十萬元，卻僅向辛○○○收取每月三萬元租金，更將被告甲○○之支票
      借予辛○○○使用等情，在在與常理頗有違背，然本院亦查無其他事證，足以
      推翻被告乙○○前揭證據方法，自應採取被告乙○○所述，認定儀翔公司另出
      租予證人辛○○○。
    審諸被告乙○○與證人辛○○○所簽訂之上開協議書，除提及被告乙○○將廠
      房內機械、所有生財器具出租給乙方即辛○○○外，對於雙方就公司營運之權
      利義務分擔，則付之闕如，該協議書自難作為認定公司實際營運者之依據。而
      告訴人岡大公司係經由被告乙○○、甲○○二人之接洽，始將鋼材原料依指示
      送往國琤公司、永旺電鍍廠、耿義公司等情，已如前述，其間告訴人於八十八
      年十月二十七日，更係依據被告之指示，始由原先約定之永旺電鍍廠，改變送
      貨地點至耿義公司，此為告訴人之代理人癸○○指訴甚明（本院九十年七月十
      八日訊問筆錄），被告乙○○、甲○○亦不否認於當日前往高雄縣岡山魚市場
      指引送貨司機等情。另證人即耿義公司之實際負責人己○○於本院審理時，則
      證稱告訴人所送至之鋼材原料，乃一位「黎小姐」與其接洽委託加工（本院九
      十年六月十三日訊問筆錄），其後更當庭指認該「黎小姐」即為被告乙○○（
      本院九十年七月十八日訊問筆錄）。審之向告訴人訂貨、委託耿義公司加工之
      時間，均係於被告乙○○將儀翔公司出租予辛○○○後之八十八年十月間，足
      認被告乙○○、甲○○縱於出租公司後，仍然參與該公司之實際經營；而八十
      八年十二月左右，因公司業績不佳，而決定將廠房機器轉賣結束營業者，更為
      被告乙○○所為（八十九年度發查字第二六五號、八十九年十月二十六日偵訊
      筆錄），顯見公司之重大決策亦由被告乙○○為之，再參酌被告乙○○於本院
      審理時，自承耿義公司所給付之四十餘萬元貨款乃由伊收受，則被告乙○○係
      儀翔公司（對外或以永旺公司名義為之）之實際負責人，並有管理公司收支之
      權利，乃堪認定。
    被告乙○○、甲○○頂讓儀翔公司後，原有意將公司名稱改為「永旺鐵鍊股份
      有限公司」，然因申請營利事業登記未獲准許，且無意獨自經營，乃將公司出
      租予辛○○○等情，為被告乙○○於本院審理時所自承（本院八十九年六月二
      十八日訊問筆錄），是原存在儀翔公司之法人格，並未因實際經營者之改變而
      消滅，且被告乙○○、辛○○○亦未於頂讓後，向主管機關聲請變更登記，則
      該公司人員加入或退出全民健保之聲請，自應由證人辛○○○以儀翔公司之名
      義為之，被告據此主張辛○○○方為實際經營者，尚不足取。
六、綜上所述，被告二人於八十八年八月間頂讓儀翔公司後，雖隨即又將公司設備出
    租予證人辛○○○，但被告二人既仍實際參與公司經營，且該公司之重大決策仍
    由被告乙○○決定，自應認為被告乙○○方為該公司之實際經營者；又被告二人
    既以永旺公司總裁、經理名義，向告訴人訂貨，被告二人對於因此產生之貨款債
    務有清償義務，自不待言。惟按民事上之債務不履行，縱係出於可歸責於債務人
    之事由，苟無足以證明債務人自始蓄意以此行詐之積極證據，亦不得以事後不履
    行債務之事實，推定其具有刑事犯罪之故意；又鋼材買賣之商場慣例，乃出賣人
    負有先為給付之義務，再按月與買受人結算貨款。本件被告二人向告訴人公司訂
    購鋼材原料，並指示送往國琤公司、永旺電鍍廠、耿義公司加工之行為，與前開
    商場慣例仍相符合，雖被告二人事後否認有向告訴人訂購貨物之行為，更拒絕給
    付貨款，然觀諸被告乙○○、證人辛○○○間對於儀翔公司經營權之相互推卸，
    躲避該公司所積欠大筆債務之心態顯然，本院認尚難以被告二人事後拒絕承認交
    易存在，乃至清償貨款之行為，推定被告二人向告訴人訂貨之初，即有事後拒絕
    清償之不法所有意圖，自不能以詐欺罪責相繩，應認本件係屬民事糾葛，而應循
    民事途徑解決。此外，本院復查無其他證據，足認被告二人有何詐欺犯行，不能
    證明被告二人犯罪，揆諸前開說明，依法自應為被告無罪之諭知。
七、本件檢察官起訴部份既經認定不構成犯罪，檢察官另案以九十年度偵字第五二一
    號聲請併案部份，亦無從併辦，自應退回檢察官另行偵查處理，復予敘明。
據上論斷，應依刑事訴訟法第三百零一條第一項，判決如主文。
本件經檢察官陳俊秀到庭執行職務。
中      華      民      國      九十一    年    五    月      三        日
                              臺灣臺南地方法院刑事第五庭
                      法  官   吳坤芳
右正本證明與原本無異。
如不服本判決，應於判決送達後十日內向本院提出上訴狀( 應附繕本 )。
                                  書記官   張豐榮
中      華      民      國      九十一     年   五    月      三        日
